臺灣高等法院刑事判決　　　　　　　　　　　　　九十一年度上易字第二五八九號
　　上　訴　人　臺灣桃園地方法院檢察署檢察官
　　被　　　告　乙○○
　　選任辯護人　廖忠信
右上訴人因被告違反農會法案件，不服臺灣桃園地方法院九十年度易字第一九三九號
，中華民國九十一年六月十二日第一審判決（起訴案號：臺灣桃園地方法院檢察署九
十年度偵字第九七八四號）提起上訴，本院判決如左：
    主  文
上訴駁回。
    理  由
一、公訴意旨略以：被告乙○○係桃園縣龜山鄉現任鄉長，因得知桃園縣龜山鄉農會
    （下稱龜山農會）理事甲○○欲競選該會理事長，即與不詳姓名之人共同基於犯
    意聯絡，委由被告乙○○於民國（下同）九十年三月五日（龜山農會理事長選舉
    前一日）上午九時許，在桃園縣龜山鄉鄉民代表會內，趁與龜山農會會員代表羅
    敬仕及對該會理事長具有選舉權之理事甲○○、曾有方、林茂源等人聚會之際，
    至甲○○身旁，輕聲向兼具龜山農會理事長候選人身份之甲○○告稱：為地方和
    諧，請你們全部支持游象紀（龜山農會理事）選理事長，對方有放新台幣（下同
    ）九十萬元在國民黨龜山民眾服務社等語，表示將給付九十萬元為代價，約使甲○○放棄競選理事長，並與曾有方、林茂源投票支持游象紀擔任理事長，惟遭甲○○拒絕，當場大聲回以：我們都不缺這筆錢，不要污辱我們人格等語，事後甲○○並將該情節轉述予羅敬仕與友人黃金德聽聞。嗣於九十年三月二十一日，為
    法務部調查局桃園縣調查站調查員輾轉查知上情，因認被告乙○○涉犯農會法第
    四十七條之一第一項第二款、第三款之對選舉權人行求財物約為一定之行使及對
    於候選人行求財物而約其放棄競選等罪嫌。
二、公訴人認被告乙○○涉有前開犯行，無非以：證人即龜山農會理事甲○○、曾有
    方、羅敬仕及證人黃金德等人於法務部調查局桃園縣調查站調查中及偵查中之證
    述，及公訴人認定被告當日若未向甲○○表示對方有九十萬元放在國民黨龜山民
    眾服務社，衡諸一般情理，甲○○豈會在私人聚會中，突然對被告回稱我們都不
    缺這筆錢，不要污辱我們人格等語，又豈會無端設詞向羅敬仕、黃金德二人轉述
    該等情節，為其主要之論據。惟訊之被告乙○○堅決否認涉有前開犯行，辯稱：
    伊當天是去接主席丙○○一起搭機出國，伊到代表會後，證人羅敬仕問其有關收
    取垃圾時間的問題，伊要離開時，甲○○問其隔天的理事長選舉，是否要投給他
    們；當時並沒有指名「他們」是誰，然伊認係指游象紀；伊答稱因為只有一組人
    馬表明要出來參選，投不投給他們都不會影響選情，甲○○又問其投不投票有何
    關係？伊復答以投不投票並不會影響選情，但若投給游象紀的話，地方會比較和
    諧，若不投給他的話，只是大家比較尷尬一點後，甲○○說住在同一個地方本來
    就該支持他們，但因甲○○與該候選人理念不同，若真要投給他，是有點不太情
    願；當時鄉代會主席丙○○即開玩笑問甲○○是否沒有拿到錢，所以不投給他，
    甲○○便回答說「我不是要那些錢」，伊並未注意甲○○的語調是否特別大聲，
    伊亦未跟甲○○說有人要拿九十萬元給他們，請他們之持游象紀參選理事長等語
    。
三、按犯罪事實應依證據認定之，無證據不得推定其犯罪事實，又不能證明被告犯罪
    者，應諭知無罪之判決，刑事訴訟法第一百五十四條、第三百零一條第一項分別
    定有明文。又告訴人之告訴係以使被告受刑事訴追為目的，是其陳述是否與事實
    相符，仍應調查其他證據以資審認。且認定犯罪事實所憑之證據，雖不以直接證
    據為限，間接證據亦包括在內；然而無論直接或間接證據，其為訴訟上之證明，
    須於通常一般之人均不致於有所懷疑，而得確信其為真實之程度者，始得據之為
    有罪之認定，倘其證明尚未達到此一程度，而有合理性懷疑之存在時，事實審之
    法院復已就其心證上理由予以闡述，敘明其如何無從為有罪之確信，因而為無罪
    之判決，尚不得任意指為違法，最高法院五十二年臺上字第一三００號、七十六
    年台上字第四九八六號亦分別著有判例。經查：
  (一)證人甲○○在桃園縣調查站調查時固曾證稱：近十時鄉長乙○○亦到（鄉民代表
    會）會客室來請丙○○一同搭車到中正國際機場準備出國考察，乙○○見到我們
    在場亦坐下來與我們聊天約十分鐘，乙○○表示農會理事長選舉，為地方和諧，
    希望能全票（九票）支持游象紀參選理事長，選舉這麼辛苦，對方為了表示慰問
    之意，放九十萬元在國民黨龜山民眾服務社，講完後，乙○○即離開代表會回鄉
    公所云云（見桃園縣調查站九十年三月二十一日調查筆錄）。然在甲○○所指在
    場之證人即農會代表林茂源於調查站調查中即供證並無此情事，陳稱：沒有，乙○○表示要我們支持游象紀，但未提及游象紀、林文能等人曾支付金錢以爭取支
    持（見桃園縣調查站九十年三月二十一日調查筆錄）；於檢察官偵查中仍證稱：
    （問：乙○○有無表示有人放九十萬元在國民黨龜山民眾服務社，叫你和甲○○
    、曾有方支持游象紀參選理事長？），我沒聽到等語（見臺灣桃園地方法院檢察
    署九十年三月二十一日訊問筆錄）。在場之證人曾有方於調查站調查中供陳：不
    瞭解渠等（乙○○、甲○○）談話內容（見桃園縣調查站九十年三月二十一日調
    查筆錄）；在檢察官偵查中又具結供稱：沒聽到乙○○說對方有拿九十萬元放在
    國民黨民眾服務社的事；（問：當天乙○○是否有說該筆九十萬元等他回國再商
    量如何處理，或放在民眾服務社作將來大家出國旅費？），我沒聽到；... 我只
    聽乙○○叫我和甲○○全部支持游象紀參選理事長云云（見臺灣桃園地方法院檢
    察署九十年三月二十一日、三月二十二日訊問筆錄）。在場證人即龜山鄉代表會
    主席丙○○在原審調查中證稱：（問：當天有無聽到被告跟甲○○說如果投票給
    游象紀的話，會拿九十萬元放在民眾服務社給他們這些話？）沒有；當天是被告
    到我辦公室要接我出國，當時甲○○、羅敬仕等人在聊天，有人問說這次選舉要
    怎麼選，被告說為地方圓滿請大家支持游象紀那一組，因當時只有游象紀表明要
    競選，為了地方和諧，當時不知甲○○還是別人說，有點投不下去的話，我就半
    開玩笑的對那個人說，是不是你沒有拿到錢而投不下去，於是甲○○即大聲的說
    我不需要那些錢這類的話，我記得我好像又開玩笑的說，要不然隨便一票也有三
    、四十萬的價碼，如果怕有人投不下去的話，不然把那些錢都拿到民眾服務社作
    資金作公益事業，我們那些對話只是開玩笑的，不是在談農會的事情；我也不知
    道錢是要從哪裡來的，我就出國了；... （問：對證人甲○○在本院前次審理中
    所述，有何意見？），甲○○在前次開庭所述，確實都是我講的，但那是我開玩
    笑說的話，事後我們確實沒有拿錢（見原審卷第五十七頁至第五十九頁）。在本
    院調查中又具結供證：（問：九十年三月五日乙○○和甲○○有到代表會，有無
    聽到談論選舉的事情？），我在鄉裡面和乙○○本來就是不同派的，我沒有必要
    幫他說話，那天要出國，是乙○○說車子來了，一起走，那天我是聽到甲○○問
    說選舉要怎麼樣，只聽到乙○○說為了和諧，後來好像聽到甲○○說他投不下去
    ，我才說是不是沒有錢投不下去，甲○○才說他不缺這個錢，這樣而已；（問：
    有無聽到談論玖拾萬的事情？），沒有；是後來乙○○走出去後，我才跟甲○○
    說不然叫鄉長建議他們拿出三、伍拾萬放在民眾服務處，沒有說什麼玖拾萬的事
    情；之後我們就出國了，回來後選舉也選好了，情形我們不知道等語（見本院九
    十一年九月六日訊問筆錄）。參以，國民黨龜山鄉民眾服務社主任劉瑞南亦否認
    有人拿九十萬元放在龜山鄉民眾服務社等情（見臺灣桃園地方法院檢察署九十年
    三月二十二日訊問筆錄）。則證人甲○○於偵查中所為之指述，是否確然真實，
    已容懷疑。況指述被告涉嫌對選舉權人行求財物期約賄選之證人甲○○於原審調
    查中已改稱：（問：被告當天有無跟你說要拿九十萬元等語？），當天是黃主席
    要跟被告離開時，黃主席對我說他要跟被告商量，叫被告去向「他們」拿九十萬
    元來給我們，我說不要，黃主席就說那把九十萬元放在服務站作基金當作服務費
    用；當時黃主席急著要出去，我想這些是黃主席一時的玩笑話；（問：在調查局
    、檢察官偵訊中所述，是否實在？），我在調查局、檢查偵查中所述的意思是指
    黃主席所說前開玩笑話後，我說我不缺那些錢的意思。當時黃主席、被告都沒有
    跟我說要我支持游象紀，當時大家都沒有談到要支持誰，因為只有一組人馬要參
    選；（問：你有把此事告訴何人？），我在回程的路上，證人羅敬仕問我是否有
    跟人家拿錢？我說沒有，我沒有缺錢；我只大致把黃主席所說的話講給羅敬仕聽
    而已；（問：黃金德如何知道此事？），是事後在一個朋友家聊天，那朋友問我
    ，為何全部支持游象紀當選，是否我有拿錢？我說我不缺這些錢，黃金德才聽見
    這些話。當時我沒有在場再轉述過一次黃主席說過的話云云（見原審卷第三十五
    頁、第三十六頁）。在本院調查中又供稱：當天是去送行，大家坐在那邊泡茶，
    就問起說明天要怎麼選，因為只有壹組人馬在選，我跟候選人理念不同，乙○○
    說為了和諧，我想那就這樣選，以後有意見，在開會時再說；（問：何人說有玖
    拾萬這回事？），是丙○○開玩笑說，如果你們投不下去，就建議鄉長拿一些錢
    ，我說我不要錢，他說不然就放在民眾服務處：（問：鄉長有無叫你投票給何人
    ？），沒有；他說和諧，投了以後大家以後比較好見面，而且只有壹組人參選；
    （提示選他卷第四頁，問：是否在調查站說過這樣的話？），有，有說過這些話
    ；但是當時我的意思是說丙○○要建議乙○○，至於丙○○有無跟乙○○講，我
    不知道，我以為丙○○有跟乙○○講，所以乙○○知道這件事；乙○○沒有說過
    九十萬元的事情；（提示調查站羅敬仕筆錄，對羅敬仕筆錄有何意見？），羅敬
    仕是問我說有沒有拿錢，我說我沒有拿錢這樣而已；我沒有跟黃金德說過乙○○
    要給一個人參拾萬，至於黃金德為何這樣說我不知道，不過我沒有這樣跟他說過
    ；那時調查站跟我說黃金德已經承認了，你還不承認，我說我沒有等語（見本院
    九十一年九月六日訊問筆錄）。則證人甲○○於偵查中之指述，自有重大瑕疵，
    揆諸首揭判例意旨，尚難執為被告涉有對選舉權人行求財物賄選罪嫌之依據。
  (二)證人羅敬仕在原審另明確具結供證：（問：有無在場聽到被告說要拿九十萬元給
    甲○○，請他支持游象紀等話？），沒有；（問：當天在黃主席辦公室時，有無
    談論到支持何人競選理事長的問題？），沒有；那天我去只是為了與鄉長談論可
    否提早收取垃圾的問題，之後我就去洗手間，所以我沒有聽到後來的事情。且被
    告到場時間很短暫，沒幾分鐘就離開了；（問：後來是如何得知此事？），我與
    甲○○回程時在車上閒聊，我問甲○○有無跟人家拿錢，甲○○說沒有；（問：
    在車上有無提到九十萬元的事情？）都沒有；我都不知道九十萬元的事情，那是
    在偵查中檢察官問我有無拿到九十萬元，我說沒有拿到錢；甲○○在車上也沒有
    跟我提到云云（見原審卷第三十七頁至第四十頁）。證人黃金德亦具結證稱：（
    問：如何得知此事？），我是聽到甲○○講的；我問甲○○該次農會理事長選舉
    的事情，是不是有收到好處，才因此得知此事；甲○○都沒有跟我提過是否有人
    拿錢請他支持游象紀的事情；（問：在調查局之陳述，有何意見？），甲○○沒
    有跟我講過要投票支持游象紀並拿九十萬元給甲○○等人這些話；我們都是選舉
    完後才知道全部都支持游象紀；（問：甲○○有無跟你說過如無人領取九十萬元
    ，要把錢放在民眾服務社當作出國旅遊費用？），因甲○○跟我提到這些事時，
    大家是在閒聊中，含糊帶過，我也不知道他說的是真是假，也不記得他有無說過
    上述的話等語（見同上筆錄）。顯見證人羅敬仕、黃金德等人於法務部調查局桃
    園縣調查站調查中及檢察官偵查中供證被告曾表示對方有放九十萬元在國民黨龜
    山民眾服務社乙節，僅係傳聞自甲○○，而非親眼目睹；此一毫無根據之傳聞事
    實，依最高法院二十二年上字第二八四二號判例意旨，自無證據能力，不能據以
    認定犯罪。
  (三)證人甲○○於九十年三月五日上午九時許，在桃園縣龜山鄉鄉民代表會內，曾大
    聲告以：「我們都不缺這筆錢，不要污辱我們人格」乙節，固據證人甲○○、曾
    有方、羅敬仕、黃金德、林茂源分別陳明在卷。然證人即龜山鄉代表會主席丙○○在原審調查中已另證稱：當時不知甲○○還是別人說，有點投不下去的話，我
    就半開玩笑的對那個人說，是不是你沒有拿到錢而投不下去，於是李漢忠即大聲
    的說我不需要那些錢這類的話，我記得我好像又開玩笑的說，要不然隨便一票也
    有三、四十萬的價碼，如果怕有人投不下去的話，不然把那些錢都拿到民眾服務
    社作資金作公益事業，我們那些對話只是開玩笑的云云（見原審卷第五十七頁至
    第五十九頁）。證人甲○○亦證稱：是丙○○開玩笑說，如果你們投不下去，就
    建議鄉長拿一些錢，我說我不要錢等語（見本院九十一年九月六日訊問筆錄）。
    因之，前開證人甲○○、曾有方、羅敬仕、黃金德之證述，僅足證明其等確曾聽
    到證人甲○○有此等回應，尚不足以推論被告有對選舉權人甲○○行求財物賄選
 之犯行。
四、此外，又查無其他積極證據證明被告有公訴人所指之行求財物賄選犯行，公訴意
    旨另指被告與不詳姓名之人有犯意聯絡乙節，亦屬無據。本案被告之犯罪尚屬不
    能證明，原審因之為被告無罪之判決，核無不合。公訴人之上訴意旨以：證人即
    龜山農會理事甲○○、曾有方、羅敬仕、黃金德等人於法務部調查局桃園縣調查
    站調查中及偵查中之證言應無構陷被告之必要，及證人甲○○當場確實有嚴詞回
    絕之舉措，已足認定被告行求財物賄選之犯行云云，執以指摘原判決不當，並無
    理由，應予駁回。
據上論斷，應依刑事訴訟法第三百六十八條，判決如主文。
本案經檢察官田炳麟到庭執行職務。
中      華      民      國    九十一    年      十      月     十七     日
                              臺灣高等法院刑事第十二庭
                                  審判長法  官   劉  景  星
                                        法  官   陳  志  洋
                                        法  官   陳  博  志
右正本證明與原本無異。
不得上訴。
                                        書記官   陳  嘉  文
中      華      民      國     九十一   年    十        月     二十一   日
